---
title: "Membaca berbagai data menggunakan R"
author: "Ujang Fahmi"
output:
  html_document:
    toc: yes
    toc_depth: '2'
    df_print: paged
    number_sections: yes
---

```{r setup, include=FALSE}
knitr::opts_chunk$set(echo = TRUE, warning = FALSE, message = FALSE)
```

```{r klippy, echo=FALSE, include=TRUE}
klippy::klippy('')
klippy::klippy(position = c('top', 'right'))
```

Membaca data menjadi salah satu hal pertama dan utama dalam proses pengolahan data. Di R kita bisa mengimpor hampir semua jenis data. Berikut ini adalah beberapa cara impor dan ekspor data yang umum di R. 

> Data yang digunakan dalam tutorial ini bisa didapat dari tautan https://github.com/eppofahmi/tutorial-notes/tree/main/data. 

# Impor Data
## Membaca file csv

Untuk membaca file `csv` atau comma separated value kita bisa menggunakan paling tidak dua fungsi, yaitu `read.csv()` yang merupakan fungsi dasar atau `readr::read_csv()` dari `readr` yang juga merupakan bagian dari tidyverse. 

> 1. read.csv(file = "nama folder/nama file.csv", header = TRUE, sep = ",")
2. readr::read_csv(file = "nama folder/nama file.csv", col_names = TRUE)

Berikut adalah contoh dasar penggunaannya, dimana yang dibutuhkan adalah kita tahu nama folder, dan nama datanya, hingga bisa ditulis sebagai berikut.

```{r csv2, message=FALSE, warning=FALSE}
library(tidyverse)

df1 = read.csv(file = "data/sample_file.csv")
# glimpse(df1)
df2 = read_csv(file = "data/sample_file.csv")
head(df2)
```

Itu adalah contoh dasar, kita juga bisa menggunakan parameter lainnya pada saat membaca file `csv`. Misalnya separator yang digunakan secara *default* adalah koma `,`. Tapi kita juga bisa menggunakan separator lain misalnya titik koma `;` atau `|`. Selain itu, jika data kita cukup banyak dan hanya ingin mengambil sebagian data saja, kita bisa membatasi jumlah baris dengan parameter `n_max = 100`, angka 100 bisa diganti dengan angka yang diinginkan.

Untuk mengetahui parameter lain yang bisa disertakan dalam `read_csv` atau `read.csv` atau fungsi lainnya, kita bisa menggunakan tanda tanya `?` diikuti dengan nama fungsinya. Misalnya, `?read_csv` atau ?`read.csv`.

## Membaca file excel

File excel bisa berekstensi .xls atau xlsx salah satunya bisa diimpor dengan menggunakan fungsi dari packahe `readxl`. Untuk itu, sebelum melakukannya kita perlu terlebih dahulu menginstall packagenya dengan menggunakan skrip berikut. 

```{r installreadxl, eval=FALSE}
install.packages("readxl")
```

Fungsi utama dari package `readxl` yang akan digunakan adalah `read_xlsx`. Di sini saya menggunakan awalan `readxl::` sebelum fungsinya untuk memastikan fungsi tersebut diambil dari package `readxl`. 

> readxl::read_xlsx(path = "nama folder/nama file.xlsx", sheet = "nomor/nama sheet")

Argumen yang dibutuhkan kurang lebih sama dengan pembacaan file csv, yaitu nama folder, nama file dan ditambah nama atau nomor sheet. Karena excel bisa menampung beberapa sheet sekaligus dalam 1 file. 

```{r, eval=FALSE}
library(readxl)

df3 = read_xlsx(path = "data/sampelfile.xlsx", sheet = 1)
head(df3)
```

Contoh di atas digunakan untuk mebaca file per sheet di excel. Jika kita memiliki lebih dari 1 sheet hal tersebut bisa dilakukan berulangkali, atau juga bisa menggunakan `loop/perulangan` yang tutorialnya bisa diikuti [di sini](www.sadasa.id/blog/tutorial-loop). 

## Membaca file txt

File txt atau file dengan separator tertentu bisa dibaca menggunakan fungsi `read.table`. Berikut adalah contoh menggunakan data yang sama dan dengan separator `;`. 

```{r}
df4 = read.table(file = "data/sampelfile.txt", header = TRUE, sep = ";")
head(df4)
```
Seperti sebelumnya untuk mengetahui parameter atau argumen lain yang bisa digunakan pada saat membaca file txt bisa menggunakan fungsu `?read.table`. 

## Membaca file json

File `json` atau java script object notation merupakan salah satu format umum yang banyak digunakan untuk menampung data saat ini. Salah satu package yang bisa digunakan untuk membaca file json di R adalah `jsonlite`. 

```{r}
library(jsonlite)
df5 = jsonlite::fromJSON(txt = "data/samplefile.json", flatten = TRUE)
head(df5)
```
Fungsi `jsonlite::fromJSON` memiliki beberapa argumen lain yang bisa digunakan seperti fungsi lainnya. Contoh diatas digunakan untuk langsung mengkonversi json menjadi data frame atau tabel yang sudah sangat biasa kita lihat. 

## Membaca file spss

SPSS merupakan salah satu aplikasi yang paling banyak digunakan untuk pengolahan data. Output file yang dihasilkan biasanya berekstensi `.sav`. Di R, kita juga bisa mengimpor atau membaca file dengan ekstensi tersebut menggunakan package `haven`. 

```{r}
library(haven)

df6 = haven::read_sav(file = "data/samplefile.sav")
head(df6)
```
Package `haven` memiliki banyak fungsi yang bisa digunakan untuk membaca dan menangani file output dari berbagai aplikasi. Untuk itu sangat disarankan untuk membaca dokumentasinya dengan menggunakan `?haven` atau ke laman pembuatanya yang juga merupakan bagian dari tidyverse [di sini](https://haven.tidyverse.org/). 

## Membaca file stata dan sas

Sama seperti membaca file `sav` kita juga bisa menggunakan fungsi-fungsi dari `haven` untuk bisa mengimpor file dari stata dan sas, yang masing-masing umumnya memiliki ekstensi `.sas7bdat` dan `.dta`. 

Untuk membaca file dari stata kita bisa menggunakan skrip contoh berikut. 

```{r stata}
df7 = haven::read_dta(file = "data/samplefile.dta")
head(df7)
```

Sementara untuk membaca file dari sas, kita bisa menggunakan skrip berikut: 

```{r}
df8 = haven::read_sas(data_file = "data/samplefile.sas7bdat")
head(df8)
```
Demikianlah berbagai cara untuk mengimpor atau membaca file dengan R. Tentu masih banyak file lain yang bisa dibaca, misalnya file `nc` dan bahkan R juga bisa membaca file berupa gambar. Hal tersebut akan kita bahas dalam tutorial lain. 

Jika ada diantara anda yang butuh mengetahui berbagai cara untuk menyimpan file dari `R` kedalam berbagai format file bisa mengikuti [tutorial ini](tutorial-ekspor-data). 
