---
title: "Impor data ke R"
author: "Ujang Fahmi"
date: "5/25/2021"
output:
  html_notebook:
    theme: united
    toc: true
    toc_float: true
    toc_depth: 2
    number_sections: true
---

```{r setup, include=FALSE}
knitr::opts_chunk$set(echo = TRUE, warning = FALSE, message = FALSE)
```

Membaca data menjadi salah satu hal pertama dan utama dalam proses pengolahan data. Di R kita bisa mengimpor hampir semua jenis data. Berikut ini adalah beberapa cara impor dan ekspor data yang umum di R. 

# Impor Data
## Membaca file csv

Untuk membaca file `csv` atau comma separated value kita bisa menggunakan paling tidak dua fungsi, yaitu `read.csv()` yang merupakan fungsi dasar atau `readr::read_csv()` dari `readr` yang juga merupakan bagian dari tidyverse. 

```{r csv1, eval=FALSE}
read.csv(file = "nama folder/nama file.csv", header = TRUE, sep = ",")
readr::read_csv(file = "nama folder/nama file.csv", col_names = TRUE)
```

Berikut adalah contoh dasar penggunaannya, dimana yang dibutuhkan adalah kita tahu nama folder, dan nama datanya, hingga bisa ditulis sebagai berikut.

```{r csv2}
library(tidyverse)

df1 = read.csv(file = "data/sample_file.csv")
# glimpse(df1)
df2 = read_csv(file = "data/sample_file.csv")
# glimpse(df2)
```

Itu adalah contoh dasar, kita juga bisa menggunakan parameter lainnya pada saat membaca file `csv`. Misalnya separator yang digunakan secara *default* adalah koma `,`. Tapi kita juga bisa menggunakan separator lain misalnya titik koma `;` atau `|`. Selain itu, jika data kita cukup banyak dan hanya ingin mengambil sebagian data saja, kita bisa membatasi jumlah baris dengan parameter `n_max = 100`, angka 100 bisa diganti dengan angka yang diinginkan.

Untuk mengetahui parameter lain yang bisa disertakan dalam `read_csv` atau `read.csv` atau fungsi lainnya, kita bisa menggunakan tanda tanya `?` diikuti dengan nama fungsinya. Misalnya, `?read_csv` atau ?`read.csv`.

## Membaca file excel

## Membaca file txt

## Membaca file json

## Membaca file output spss

## Membaca file output stata

# Ekspor
## Simpan file csv
## Simpan file excel
## Simpan file txt
## Simpan file json