---
title: "Membuat perulangan (Loop) di R"
author: "Ujang Fahmi"
output:
  html_document:
    toc: yes
    toc_depth: '2'
    df_print: paged
    number_sections: yes
---

```{r setup, include=FALSE}
knitr::opts_chunk$set(echo = TRUE, warning = FALSE, message = FALSE)
```

```{r klippy, echo=FALSE, include=TRUE}
klippy::klippy('')
klippy::klippy(position = c('top', 'right'))
```

Loop atau perulangan dapat dikatakan sebagai salah satu spesialisasi komputer yang menjadikannya alat untuk menggantikan manusia dalam hal pekerjaan yang monoton. Loop di R, bisa dilakukan untuk berbagai macam tujuan, selama tujuan tersebut sama dan harus dikerjakan berulang kali. 

Misalnya, mengkopi dan paste dari sebuah posisi data yang sama pada posisi yang sama lainnya. Contoh lain misalnya anda memiliki sebuah file excel dengan beberapa sheet didalamnya. R hanya bisa membaca per sheet, sementara kita ingin mengimpor semuanya, maka loop menjadi salah satu solusi untuk melakukannya. 

Loop bisa dilakukan dengan pola seperti berikut: 

```{r, eval=FALSE}
for (val in sequence) {
  statement
}
```

Di sini `sequence` adalah sebuah vector dan `val` mengambil 1 per 1 dari nilai dalam vector `sequence`. Misalnya kita punya `sequence` dari 1 sampai 10, dan val yang dinyatakan/ditulis sebagai `i`. Maka i adalah 1, 2, 3 dan seterusnya sampai dengan 10. Untuk mendapatkan kasus nyata coba perhatikan contoh berikut. 

# Basic Loop

```{r}
x <- c(2,5,3,9,8,11,6)
count = 0
for (val in x) {
  if(val %% 2 == 0)
    count = count+1
}

print(count)
```

Pada contoh di atas, loop mengulang sebanyak 7 kali, sesuai dengan jumlah elemen yang ada dalam objek `x`. Pada tiap perulangannya, `val` mengambil nilai yang seuai dengan urutannya dari objex x. misal val 1, maka elemen x yang diambil adalah 2. Di sini kita menggunakan modulo untuk mengetahui apakah nilai tersebut genap atau ganjil. Jika genap, kita menambah objek `count` dengan 1, hingga hasilnya adalah jumlah nilai genap yang ada didalam objek `x`, yaitu 3. 

# Nested Loop

Terkadang kita perlu melakukan dua kali perulangan untuk sebuah kasus dalam 1 operasi. Misalnya seperti contoh berikut, dimana kita memiliki matriks yang masih kosong, dan akan diisi dengan perkalian antara nomor baris dengan nomor kolom. Oleh karena itu, kita perlu menggunakan nested loop sebagai berikut. 

```{r}
# matriks 30 x 30 yang masih kosong
mymat <- matrix(nrow=30, ncol=30)

# masukan nilai pada setiap baris dan kolom dengan hasil perkalian keduanya
for(i in 1:dim(mymat)[1]) {
  # print(i)
  for(j in 1:dim(mymat)[2]) {
    # print(j)
    mymat[i,j] = i*j
  }
}

# melihat isi matriksnya
mymat[1:10, 1:10]
```

Pada skrip diatas kita memiliki dua loop `i` dan `j`, dimana i digunakan untuk mengindeks baris dan j digunakan untuk mengindek kolom. Segelumnya, kita telah membuat matriks 30 x 30 yang belum ada isinya. Dengan loop ini kemudian kita mengisi masing-masing barisnya dengan perkalian antara i dan j. 

Sehingga ketika i = 1 dan j = 1, dapat diartikan baris ke 1 kolom ke 1, maka isinya adalah 1 x 1 = 1. Sementara pada saat i = 2 dan j = 2, maka baris yang akan diisi adalah baris ke dua dan kolom ke dua, yaitu 2 x 2 = 4 dan seterusnya. 

# `break` dan `next` dalam Loop

Secara naturalnya loop akan berhenti jika semua `sequence` sudah habis. Namun di R kita juga bisa menggunakan beberapa parameter untuk menghentikan loop dengan kondisi tertentu.

```{r}
x = 1:10

for (i in seq_along(1:length(x))) {
  print(i)
  if(i == 5){
    print("selesai")
    break
  }
}
```

Skrip di atas seharunya melakukan perulangan dari 1 sampai 10, namun karena kita menyertakan statemen jika i sama dengan 5, makan print selesai dan kemudian `break` atau berhenti, perulangan tersebut berhenti sampai vector ke 5 saja. 

Selain `break` kita juga bisa menggunakan `next`. Parameter `next` digunakan untuk melanjutkan pada sebuah kondisi tertentu. Misalnya dalam vector dari 1 sampai 10, kita hanya akan mencetak (`print`) angka ganjil saja, maka hal tersebut bisa dicapai menggunakan skrip berikut. 

```{r, eval=FALSE}
m = 10

for (k in 1:m){
  if (!k %% 2)
    next
    print(k)
}
```

Pada skrip diatas kita melakukan perulangan sebanyak 10 kali dengan vector 1 sampai 10. Lalu didalam loop kita sertakan kondisi jika k dibagi 2 tidak sama dengan 0 (`!k %% 2`) kita print `k` - nya. Jika kondisi tersebut tidak terpenuhi kita lanjut dengan `next` vector. 